臺北高等行政法院判決　　　　　　　　　　　　　　　九十年度訴字第四六二九號
　　　　　　　　　　　　　　　.
　　原　　　告　甲○○
　　被　　　告　國防部
　　代　表　人　湯曜明部長）.
　　訴訟代理人　乙○○
　　　　　　　　丙○○
右當事人間因年資事件，原告不服行政院中華民國九十年五月三日台九十訴字第○一
一九五五號訴願決定，提起行政訴訟，本院判決如左：
　　主  文
原告之訴駁回。
訴訟費用由原告負擔。
　　事  實
一、事實概要：
    原告於民國（下同）七十一年九月二十四日進入陸軍軍官學校專科班就讀，七十
    四年三月十六日畢業任官，八十四年三月十五日退伍，八十九年四月二十四日申
    請軍校班隊教育時間併計退伍年資。案經被告八十九年十一月二十八日（八九）
    易晨字第三○二一三號書函復以有關軍校基礎教育時間併計退除年資，其退伍時
    間之界定，係依行政院八十七年七月十四日台八十七人政給字第二一○七五九號
    函規定，以八十七年六月五日以後退伍者始予採計，原告係八十四年三月十五日
    退伍，因而否准原告申請。原告不服，提起訴願，遭決定駁回，遂向本院提起行
    政訴訟。
二、兩造聲明：
　(一)原告聲明求為判決：
    1.訴願決定及原處分均撤銷。
    2.將原告自七十一年九月二十四日至七十四年三月十五日軍校基礎教育時間併入
      退伍年資。
　(二)被告聲明求為判決：
    1.駁回原告之訴。
    2.訴訟費用由原告負擔。
三、兩造之爭點：原告於七十一年九月二十四日進入陸軍軍官學校專科班就讀，七十
    四年三月十六日畢業任官，其在軍校基礎教育時間是否應併入退伍年資計算退休
    金？
　(一)原告主張之理由：
    1.被告依行政院八十七年函釋所為之處分明顯違反憲法第七條之平等原則，同時
      亦牴觸憲法第二十三條之法律保留原則，嚴重曲解司法院釋字第四五五號之意
      旨及精神，以不當行政權之行使侵害人民受憲法保障之平等權，恣意製造不合
      理之差別待遇，其違法不當之處已使憲法形同具文。被告另藉司法院釋字第一
      八八號解釋，認基於法律不溯及既往原則，解釋釋字第四五五號之意旨與精神
      。然第四五五號解釋文謂「國家對於公務員有給予俸給、退休金等維持其生活
      之義務。軍人為公務員之一種，自有依法領取退伍金、退休金之權利，或得依
      法以其軍中服役年資與任公務員之年資合併計算為其退休年資；其中對於軍中
      服役年資之採計並不因志願役或義務役及任公務員之前、後服役而有所區別。
      」其目的乃在闡明人民得以其在軍中服役年資併計退伍年資，亦即欲藉由本號
      解釋明確宣示人民之請領退休（伍）金權利係受憲法保障之基本權利；且基於
      實質正當性之考量，有利於人民基本權利保障之解釋，賦予其溯及既往之效力
      ，不僅無關人民信賴利益保護之問題，另方面徹底糾正行政機關濫權之不法作
      為，有效捍衛人民之正當權利。
    2.就訴願決定機關所述，既依行為時陸海空軍軍官服役條例第四條前段（應為第
      三條前段）、第二十一條及同條例施行細則第二十三條第一項第一款前段所規
      定，而認常備軍官自任官之日起役，其現役實職年資，以其服軍官現役實職之
      時間合併計算，被告又於八十八年十一月二十六日以（八八）易晨字第二九一
      ○七號令頒「國軍軍事學校各班隊基礎教育時間併計退除年資統計表」，該表
      中明定專科班受訓二年六個月併計退除年資一年，亦即軍校基礎教育時間是可
      併計退除（伍）年資，且係受法令明文保障之事項，訴願決定機關以現役實職
      年資作為駁回原告之申請顯然矛盾不足採。
    3.被告又稱其（八八）易晨字第二九一○七號令，明定八十七年六月五日以後退
      伍之國軍官兵，其在軍中服義務役年資始予採計為退伍年資，係本於司法院釋
      字第四五五號及一八八號解釋之旨而為規定。此乃係因曲解所致，蓋釋字第四
      五五號解釋賦予其溯及既往之效力，方足以有效對抗行政機關之濫權，並徹底
      保障人民受憲法保障之基本權利，訴願決定機關不從維護人民權利之觀點著手
      ，卻刻意扭曲大法官會議解釋之精神，其違法不當之決定，實不足以維持。
    4.被告另認陸海空軍刑法第六條第一款規定，以陸海空軍所屬之學員，學生視同
      陸海空軍軍人，並非即具現役軍人身分。然則軍校學生僅視同陸海空軍軍人，
      並非即具現役軍人身分，被告為何又頒布年資統計表，莫非在此又承認不具現
      役軍人身分之人，仍可併計退除年資，決定書以不具現役軍人身分作為駁回理
      由，實難令人信服。
　(二)被告主張之理由：
    1.依八十四年一月二十四日部頒「陸海空軍軍官服役條例」第三條規定：常備軍
      官自任官之日起役，預備軍官自授給預備軍官適任證書之日起役。同條例第二
      十一條第二款規定：服現役逾三年以上未逾二十年者，按現役實職年資給與退
      伍金。
    2.行政院八十七年六月五日（八七）院台大二字一二四四八號令公布之司法院大
      法官議決釋字第四五五號解釋：軍人為公務員之一種，得依法以其軍中服役年
      資與任公務員之年資合併計算為其退休年資；其中對軍中年資之採計，並不因
      志願役或義務役與任公務員之前、後服役而有所區別。另司法院釋字第一八八
      號解釋，該院依其聲請所為之統一解釋，除解釋文內另有明定者外，應自公布
      當日起發生效力。
    3.國防部八十八年三月六日鍊銪字第八八○○○二七七七號函，有關受軍校基礎
      教育學生，應依各時期退學、開除學籍學生折算義務役年資標準，併計退除年
      資。八十八年十一月二十六日（八八）易晨字第二九一○七號令頒年資統計表
      說明二：凡八十七年六月五日以後退休（伍、職）之公立學校教師、公營事業
      機構從業人員、國軍官兵及司機、技工工友，依行政院八十七年函釋規定，其
      在軍中服義務役年資均予採計為退休（伍、職）年資。
    4.原告係七十四年三月十六日任官，八十四年三月十五日以上尉階退伍，被告依
      上述法令規定，核定其服軍官役年資十年，並已按退伍當時待遇發給退伍金在
      案。原告於八十九年四月二十四日申請軍校基礎教育時間併計退除年資，因非
      八十七年六月五日以後退伍人員，基於法令不溯既往之原則，被告依法令規定
      ，以（八九）易晨字第二二七五七、三○二一三號書函否准其陸軍軍官學校專
      科班就讀時間併計退除年資之要求，乃依法行政，原處分請予維持。
　　理  由
甲、程序方面：本件原告經合法通知，無正當理由，未於言詞辯論期日到場，核無民
    事訴訟法第三百八十六條所列各款情形，依行政訴訟法第二百十八條準用民事訴
    訟法第三百八十五條第一項前段規定，爰依到場被告之聲請，由其一造辯論而為
    判決。又被告之代表人原為伍世文，九十一年二月一日起由湯耀明擔任，是其聲
    明承受訴訟，核無不合，應予准許，合先明。
乙、實體部分：
一、原告於七十一年九月二十四日進入陸軍軍官學校專科班就讀，七十四年三月十六
    日畢業任官，八十四年三月十五日退伍，八十九年四月二十四日請求被告准將其
    軍校班隊教育時間併計退伍年資。經被告八十九年十一月二十八日（八九）易晨
    字第三○二一三號書函復以有關軍校基礎教育時間併計退除年資，其退伍時間之
    界定，係依行政院八十七年七月十四日台八十七人政給字第二一○七五九號函規
    定，以八十七年六月五日以後退休者始予採計，原告係八十四年三月十五日退伍
    ，因而否准原告申請。原告不服，提起訴願，遭決定駁回之事實，為兩造所不爭
    執，並有任官令、退伍令、原處分書與訴願決定書附卷可證，堪信屬實。本件爭
    點應為：原告於七十一年九月二十四日進入陸軍軍官學校專科班就讀，七十四年
    三月十六日畢業任官，其在軍校基礎教育時間是否應併入退伍年資計算退休金？
二、按「軍官退伍時之給與如左：一、服現役未逾三年者，不發退伍金。二、服現役
    逾三年以上未逾二十年者，按現役實職年資給與退伍金。三、服現役逾二十年或
    服現役滿十五年而年滿六十歲者，按服現役實職年資，給與退休俸終身，或依志
    願按第二款規定給與退伍金。」為行為時陸海空軍官服役條例（八十八年五月五
    日廢止）第二十一條所明定。又現役實職年資，以其服軍官、士官現役實職之時
    間合併計算，合於支退伍金者，未逾半年，以半年計，合於支退休俸者，逾二十
    年或十五年後，每增加一年，依規定加發其給與，不足一年以一年計，陸海空軍
    官服役條例施行細則第二十三條第一項第一款亦定有明文。
三、原告於七十一年九月二十四日進入陸軍軍官學校專科班就讀，七十四年三月十六
    日畢業任官，八十四年三月十五日退伍。依原告退伍時仍具效力之陸海空軍官服
    役條例暨其施行細則規定，被告按原告現役實職年資給與退伍金，而就其軍校基
    礎教育時間不併計退除年資，於法尚無不合。固然被告於八十八年十一月二十六
    日以（八八）易晨字第二九一○七號令頒「國軍軍事學校各班隊基礎教育時間併
    計退除年資統計表」明定，凡八十七年六月五日以後退休（伍、職）之公立學校
    教師、公營事業機構從業人員、國軍官兵及司機、技工、工友，依行政院民國八
    十七年七月十四日台八十七人政給字第二一０七五九號函規定，其在軍中服義務
    役年資均予採計為退休（伍、職）年資。惟原告係於八十四年三月十五日退伍，
    自無該函令規定之適用。
四、原告雖又以基於實質正當性之考量，且有利於人民基本權利之保障，大法官會議
    釋字第四五五號解釋應有溯及既往之效力，被告援引釋字第一八八號解釋，已違
    背憲法之基本精神及上開四五五號解釋意旨一節。查司法院釋字第四五五號解釋
    就其生效日期並未特別明定，依釋字第一八八號解釋，該院依其聲請所為之統一
    解釋，除解釋文內另有明定者外，應自公布當日起發生效力。依此，司法院釋字
    第四五五號解釋自應就其公布日即八十七年六月五日生效。從而被告八十八年十
    一月二十六日（八八）易晨字第二九一○七號令頒「國軍軍事學校各班隊基礎教
    育時間併計退除年資統計表」明定，以八十七年六月五日以後退休（伍、職）者
    為準，就公立學校教師、公營事業機構從業人員、國軍官兵及司機、技工、工友
    ，其在軍中服義務役年資均予採計為退休（伍、職）年資之規定，核符於上開大
    法官會議解釋之意旨。被告因之否准原告申請，雖其理由援引行政院八十七年七
    月十四日台八十七人政給字第二一０七五九號函，惟訴願決定業已陳明依被告八
    十八年十一月二十六日（八八）易晨字第二九一○七號令頒「國軍軍事學校各班
    隊基礎教育時間併計退除年資統計表」規定，結果並無二致，而予維持。經核於
    法尚無不合。
五、綜上，原處分否准原告申請，應屬合法，訴願決定予以維持，亦屬妥適，原告訴
    請一併撤銷並請求將其自七十一年九月二十四日至七十四年三月十五日軍校基礎
    教育時間併入退伍年資為無理由由，應予駁回。
據上論結，本件原告之訴為無理由，爰依行政訴訟法第二百十八條、第九十八條第三
項前段，民事訴訟法第三百八十五條第一項前段，判決如主文。
中　　華　　民　　國　　九十一　　　年　　　四　　　　月　　　四　　　日
                      臺 北 高 等 行 政 法 院   第 四 庭
                                         審 判 長 法  官　姜素娥
                                                  法  官　林文舟
                                                  法  官　陳國成
右為正本係照原本作成。
如不服本判決，應於送達後二十日內，向本院提出上訴狀並表明上訴理由，如於本判
決宣示後送達前提起上訴者，應於判決送達後二十日內補提上訴理由書（須按他造人
數附繕本）。
中　　華　　民　　國　　九十一　　　年　　　四　　　　月　　　四　　　　日
　　　　　　　　　　　　　　　　　　　　　　　　　書記官　王英傑
